臺灣士林地方法院刑事判決　　　　　　　 95年度訴字第258號
公　訴　人　臺灣士林地方法院檢察署檢察官
被　　　告　乙○○
　　　　　　甲○○
上列被告等因違反臺灣地區與大陸地區人民關係條例等案件，經
檢察官提起公訴（94年度偵字第885 號），被告等為有罪之陳述
，本院合議庭裁定改行簡式審判程序，並判決如下：
    主  文
乙○○共同違反不得使大陸地區人民非法進入臺灣地區之規定，
處有期徒刑陸月，如易科罰金，以銀元參佰元即新臺幣玖佰元折
算壹日。
甲○○共同違反不得使大陸地區人民非法進入臺灣地區之規定，
處有期徒刑肆月，如易科罰金，以銀元參佰元即新臺幣玖佰元折
算壹日，緩刑貳年。
    事  實
一、乙○○、甲○○共同基於使大陸地區人民非法進入臺灣地區
    及行使明知為不實之事項，而使公務員登載於職務上所掌之
    公文書之犯意聯絡，由乙○○於民國91年間給付甲○○新臺
    幣九萬元酬勞金，使甲○○承諾前往大陸地區與大陸地區人
    民陳小雄虛偽辦理結婚登記。乙○○、甲○○遂於91年8 月
    18日自桃園中正機場搭機前往大陸地區福建省福清市，而由
    甲○○與大陸地區人民陳小雄於91年8 月30日，在大陸地區
    福建省福州市公證處虛偽辦理結婚登記。嗣由甲○○持大陸
    地區所核發不實之結婚公證書，於91年10月1 日至臺北市北
    投區戶政事務所申請辦理結婚登記，而使戶政機關公務員將
    上開不實事項登載於職務上所掌公文書之戶籍資料上，足以
    生損害於戶政機關對於戶政管理之正確性；甲○○再持該登
    載不實之戶籍謄本等資料，以配偶來臺灣地區探親為由，交
    由乙○○向內政部警政署入出境管理局申辦中華民國臺灣地
    區旅行證，致該局承辦公務員為實質審查後，誤發給甲○○
    上揭旅行證，再由甲○○轉交乙○○，而由乙○○輾轉交與
    大陸地區人民陳小雄上揭旅行證，使陳小雄得以於91年11月
    1 日藉探親名義非法進入臺灣地區。嗣因甲○○欲與許順隆
    結婚，卻因甲○○與大陸地區人民有結婚登記而無法與許順
    隆辦理結婚登記，許順隆遂於93 年7月20日至乙○○住所理
    論，因與乙○○互毆（傷害部分均另為不起訴處分），由甲
    ○○報警處理，始知上情。
二、案經臺北市政府警察局北投分局報請臺灣士林地方法院檢察
    署檢察官偵查起訴。
    理  由
一、前述犯罪事實，業據被告乙○○、甲○○於本院準備程序及
    審理時供認不諱（見95年4 月19日準備程序筆錄、95年10月
    4 日及96年4 月11日審判筆錄），並有大陸地區福建省福州
    市公證處結婚證明書、財團法人海峽交流基金會證明書、結
    婚登記申請書、大陸地區人民進入臺灣地區人民旅行證申請
    書、內政部警政署入出境管理局入出國日期證明書在卷可資
    佐證，足證被告等之自白與事實相符。本件事證明確，被告
    等犯行均堪認定。
二、按被告行為後，94年2 月2 日修正公布之刑法已於95年7 月
    1 日生效施行，其中第2 條第1 項「行為後法律有變更者，
    適用行為時之法律。但行為後之法律有利於行為人者，適用
    最有利於行為人之法律」之規定，係規範行為後法律變更所
    生新、舊法律比較適用之準據法，並非刑法實體法律，自不
    生行為後法律變更之比較適用問題，故刑法修正施行後，應
    適用該修正後之第2 條第1 項之規定，依「從舊、從輕」之
    原則比較新、舊法律之適用；又比較新舊法時，應就罪刑有
    關之共犯、未遂犯、想像競合犯、牽連犯、連續犯、結合犯
    ，以及累犯加重、自首減輕暨其他法定加減原因（如身分加
    減）與加減例等一切情形，綜其全部罪刑之結果而為比較後
    ，而為整個適用，不能割裂而分別適用有利益之條文（最高
    法院24年度上字第4634號、27年度上字第2615號判例意旨、
    最高法院95年度第8 次刑事庭會議決議參照）。經查：(一)關
    於罰金刑：修正前臺灣地區與大陸地區人民關係條例第79條
    第1 項之罪，法定刑得科或併科新臺幣五十萬元以下罰金，
    而刑法第216 條、第214 條行使使公務員為不實登載之文書
    罪，法定刑得科五百元以下之罰金，而依被告行為時之修正
    前刑法第33條第5 款規定：「主刑之種類如左：五、罰金：
    一元（指銀元）以上。」，換算新臺幣後，為新臺幣三元以
    上。惟被告行為後修正後刑法第33條第5款 規定：「主刑之
    種類如下：五、罰金：新臺幣一千元以上，以百元計算之。
    」，經比較修正前後關於科處罰金刑之最低刑度規定，自應
    以被告行為時之修正前刑法較有利於被告。(二)關於共犯：修
    正後刑法第28條關於成立共同正犯之標準，將原來共同正犯
    之共同「實施」犯罪，改為共同「實行」犯罪，剔除完全未
    參與犯罪相關行為之「實行」的「陰謀共同正犯」及「預備
    共同正犯」，修正前後共同正犯之範圍固有修正，但對本件
    被告乙○○與甲○○間，經核互有犯意聯絡，並有行為分擔
    ，依修正前後刑法之規定，均該當於共同正犯，上開法律修
    正，對被告等不生有利與否之影響。(三)關於牽連犯：修正前
    刑法第55條有關「犯一罪而其方法或結果之行為犯他罪名者
    ，從一重處斷」之牽連犯規定，業經修正刪除，此刪除雖非
    犯罪構成要件之變更，但顯已影響行為人刑罰之法律效果，
    自屬法律有變更，比較修正前、後之刑法規定，自以修正前
    論以牽連犯一罪，較修正後一罪一罰之數罪有利於被告。(四)
    經綜合比較被告行為後之前揭法律變更，以修正前之刑法規
    定對於被告較為有利，本件自應整體適用修正前刑法相關規
    定。
三、被告行為後，臺灣地區與大陸地區人民關係條例第79條曾於
    92年10月29日修正公布，並於92年12月31日施行，修正前臺
    灣地區與大陸地區人民關係條例第79條第1 項規定：「違反
    第十五條第一款規定者，處五年以下有期徒刑、拘役或科或
    併科新臺幣五十萬元以下罰金。」修正後同條例第79條第1
    項則規定：「違反第十五條第一款規定者，處一年以上七年
    以下有期徒刑，得併科新臺幣一百萬元以下罰金。」比較新
    舊法結果，以修正前之臺灣地區與大陸地區人民關係條例第
    79條第1 項對於被告較為有利，自應依刑法第2 條第1 項前
    段之規定，適用修正前之臺灣地區與大陸地區人民關係條例
    第79條第1 項之規定。核被告乙○○、甲○○利用假結婚方
    式，使大陸地區男子陳小雄非法進入臺灣地區之所為，係犯
    修正前臺灣地區與大陸地區人民關係條例第79條第1 項違反
    不得使大陸地區人民非法進入臺灣地區規定罪及犯刑法第21
    6 條、第214 條之行使使公務員登載不實公文書罪。被告等
    明知為不實之事項而使公務員登載於職務上所掌公文書之低
    度行為，應為行使該項文書之高度行為所吸收，不另論罪。
    被告乙○○、甲○○及陳小雄間就上開行為有犯意聯絡及行
    為分擔，皆為共同正犯。被告等上開違反不得使大陸地區人
    民非法進入臺灣地區規定罪、連續行使使公務員登載不實公
    文書二罪間，有方法結果之牽連關係，為牽連犯，應依修正
    前刑法第55條規定，從一重之違反不得使大陸地區人民非法
    進入臺灣地區規定罪處斷。爰審酌被告二人利用假結婚之不
    法手段，使大陸地區人民非法進入臺灣地區，規避對於大陸
    地區人民入境之管制，對於臺灣地區入境管制及治安之影響
    重大，及其犯罪動機、目的、生活狀況與智識程度，犯罪後
    供認犯行之態度等一切情狀，量處被告乙○○有期徒刑六月
    ；被告甲○○有期徒刑四月。又被告等於犯罪時之刑法第41
    條第1 項前段規定：「犯最重本刑為五年以下有期徒刑以下
    之刑之罪，而受六個月以下有期徒刑或拘役之宣告，因身體
    、教育、職業、家庭之關係或其他正當事由，執行顯有困難
    者，得以一元以上三元以下折算一日，易科罰金。」而被告
    等行為時之易科罰金折算標準，修正前罰金罰鍰提高標準條
    例第2 條前段（現已刪除）規定，就其原定數額提高為一百
    倍折算一日，則本件被告等行為時之易科罰金折算標準，應
    以銀元三百元折算一日，經折算為新臺幣後，應以新臺幣九
    百元折算為一日。惟95年7 月1 日修正公布施行之刑法第41
    條第1 項前段則規定：「犯最重本刑為五年以下有期徒刑以
    下之刑之罪，而受六個月以下有期徒刑或拘役之宣告者，得
    以新臺幣一千元、二千元或三千元折算一日，易科罰金。」
    比較修正前後之易科罰金折算標準，以95年7 月1 日修正公
    布施行前之規定，較有利於被告等，則應依刑法第2 條第1
    項前段，適用修正前刑法第41條第1 項前段規定，定其折算
    標準。又被告甲○○前未曾受有期徒刑以上刑之宣告，有臺
    灣高等法院被告前案記錄表附卷可稽，其因一時失慮，初罹
    刑章，犯罪後坦承犯行，深具悔意，經此罪刑之宣告，當知
    所警惕，應無再犯之虞，本院認其所宣告之刑，以暫不執行
    為適當，依新刑法第74條第1 項第1 款規定（最高法院95年
    度第8 次刑事庭會議紀錄參照），併予宣告緩刑二年，以啟
    自新。
四、公訴意旨另以：被告甲○○持前述登載不實之戶籍謄本等資
    料，以配偶來臺灣地區探親為由，交由乙○○向內政部警政
    署入出境管理局申辦中華民國臺灣地區旅行證，使該管公務
    員於中華民國臺灣地區旅行證之公文書上登載「探親」之不
    實事項，而發給甲○○上揭旅行證，再由甲○○轉交乙○○
    ，而由乙○○輾轉交與大陸地區人民陳小雄上揭旅行證以為
    入境之用，而行使該登載不實之文書，並於91年11月1 日進
    入臺灣地區，足以生損害於戶政機關對戶籍管理及警政機關
    對入出境管理之正確性等語。因認被告二人此部份行為亦涉
    刑法第216 條、第214 條之行使使公務員登載不實文書之罪
    嫌。惟刑法第214 條所謂使公務員登載不實事項於公文書罪
    ，須一經他人之聲明或申報，公務員即有登載之義務，並依
    其所為之聲明或申報予以登載，而屬不實之事項者，始足構
    成，若其所為聲明或申報，公務員尚須為實質之審查，以判
    斷其真實與否，始得為一定之記載者，即非本罪所稱之使公
    務員登載不實（最高法院73年臺上字第1710號判例參照）。
    其次，臺灣地區與大陸地區人民關係條例第15條第1 款所指
    之「使大陸地區人民非法進入臺灣地區」，依同法第10條第
    1 項規定，係指大陸地區人民非經主管機關許可，不得進入
    臺灣地區而言（最高法院84年臺上字第1601號判決意旨參照
    ），主管機關內政部亦據該條例第十條訂定大陸地區人民進
    入臺灣地區許可辦法以資規範。本件被告甲○○將不實之戶
    籍謄本等資料交由被告乙○○於91年10月間向警政署入出境
    管理局申辦臺灣地區旅行證之行為，依當時有效施行之該辦
    法第13條、第14條、第15條所定，欲申請進入臺灣地區者須
    備齊一定之證件，且對大陸地區人民申請入境之資格條件、
    申請入境目的、檢具文件及驗證程序、受理核轉機構、保證
    人資格及對保程序、不予准許事由及人數限制、入境停留期
    間及延長次數、入境時及入境後應遵守事項等均有嚴格規範
    ；參以同辦法第17條規定，有該條所定事由者，主管機關得
    不予許可，顯示主管機關就大陸地區人民申請進入臺灣地區
    申請入境事由是否屬實之應為實質審查，以判斷其真實與否
    ，並非一經申請即有登載之義務並據以許可，縱主管機關疏
    於審查，致使朦混通過，准許入境，參照前述說明，仍與刑
    法第214 條使公務員登載不實罪之構成要件不符，惟公訴人
    既認此部分與前述論罪之違反不得使大陸地區人民非法進入
    臺灣地區之規定及行使使公務員登載不實文書部分，有牽連
    犯及連續犯之裁判上一罪關係，爰不另為無罪之諭知。
據上論斷，應依刑事訴訟法第299 條第1 項前段、第273 條之1
第1 項，修正前臺灣地區與大陸地區人民關係條例第15條第1 款
、第79條第1 項，刑法第2 條第1 項前段、第11條前段、第28條
、第216 條、第214 條、第74條第1 項第1 款，修正前刑法第55
條、第41條第1 項前段，刑法施行法第1 條之1 ，修正前罰金罰
鍰提高標準條例第2 條，現行法規所定貨幣單位折算新臺幣條例
第2 條，判決如主文。
本案經檢察官高俊申到庭執行職務。
中　　華　　民　　國　　96　　年　　5 　　月　　9 　　日
                  刑事第三庭法  官  周明鴻
以上正本證明與原本無異。
如不服本判決應於判決送達後10日內向本院提出上訴狀。
                            書記官  丁梅芬
中　　華　　民　　國　　96　　年　　5 　　月　　9 　　日
